【裁判字號】    89,台上,2000
【裁判日期】    890831
【裁判案由】    第三人異議之訴
【裁判全文】
最高法院民事判決                              八十九年度台上字第二○○○號
    上  訴  人  甲○○○
    被 上訴 人  行政院農業委員會林務局羅東林區管理處
                （原名稱台灣省政府農林廳林務局羅東林區管理處）
    法定代理人  李 汶 津
右當事人間因第三人異議之訴事件，上訴人對於中華民國八十七年十二月八日台灣高
等法院第二審判決（八十七年度上字第九八五號），提起上訴，本院判決如左：
    主  文
上訴駁回。
第三審訴訟費用由上訴人負擔。
    理  由
本件被上訴人原法定代理人變更為李汶津，其新任法定代理人具狀聲明承受訴訟，核
無不合，應予准許。
次查上訴人主張：伊因伊之配偶張萬福於民國六十一年七月間任職於被上訴人機關時
所分配之宿舍，面積僅約五十八點六八平方公尺，不敷住用，故於二十多年前，伊以
私房錢陸續於該宿舍所坐落之基地即基隆市○○區○○段第六○○、六○三地號土地
上，增建如原判決附圖一所示Ａ房屋及Ｂ所示通道部分面積合計九三‧二平方公尺磚
造及加強磚造之違章建物。該違章建物，乃伊所有，伊為原始取得，伊增建部分為加
強磚造及磚造物，其結構與上開宿舍之結構為磚造物不同，興建過程中，被上訴人亦
未曾為反對之意思表示。而被上訴人對債務人張萬福聲請強制執行事件之執行名義（
台灣基隆地方法院八十五年度訴字第一號遷讓房屋事件民事判決），其訴訟標的為借
貸關係之返還請求權，該執行名義之效力未及於本件增建之違章建物，執行法院台灣
基隆地方法院逕為實體上之認定，進而對伊所有系爭增建之違章建物（下稱系爭增建
物）為強制執行，顯已侵害伊之所有權，伊就系爭增建物有足以排除強制執行之權利
等情。爰求為確認系爭增建物為伊所有，並撤銷執行法院八十六年度執字第二九四號
遷讓房屋強制執行事件就系爭增建物所為強制執行程序之判決。
被上訴人則以：系爭增建物部分，不具獨立之出入門戶及水電系統，亦無廚房、廁所
可供使用，非獨立建物，無所有權可言。且上訴人之夫張萬福獲配使用之宿舍，縱有
擴建，究係何人所為，亦無從認定，況增建部分，僅能認屬附合於伊所管理之房屋而
成為其中之一部分，並無獨立所有權可主張。執行名義係命上訴人之配偶張萬福將該
棟房屋全棟交還，自包含該增建部分在內。另依行政院頒布之事務管理規則規定，眷
舍居住人所添建之房屋，於遷出時應一併交還，且須就添建部分辦理財產變更登記歸
由眷舍所屬機關取得所有，上訴人所稱「興建」部分，不論是否獨立房屋，依法亦須
併行遷讓，並由所屬機關取得，殊無主張所有權排除強制執行之餘地。又上訴人自稱
係於婚姻關係存續中興建系爭增建之房屋，然上訴人與其配偶張萬福間並無約定夫妻
財產制，該增建部分縱有所有權，亦應屬聯合財產之一部分，歸由張萬福取得，上訴
人並無所有權等語，資為抗辯。
原審依審理之結果，以：查上訴人之配偶張萬福所配住之宿舍即基隆市○○路三一九
巷三七號房屋確有上訴人所主張如原判決附圖二所示Ａ部分（含增建之臥房、餐廳及
廚房）四四‧四平方公尺、Ｂ部分（即增建之客廳）二八‧九平方公尺及Ｃ部分（即
增建之通道）一五‧六平方公尺之增建物，合計八八‧九平方公尺，該增建物並未包
含廁所，為兩造所不爭執，復經原審法院履勘現場並囑託基隆市地政事務所測量在卷
，有勘驗筆錄及原判決附圖二所示之複丈成果圖在卷可稽（原審卷五八至六一、九三
至九五、九九頁）。雖第一審法院亦曾履勘現場並囑託基隆市地政事務所測量，繪製
如原判決附圖一所示之測量成果圖，惟因原判決附圖一所示之測量成果圖將廁所部分
併計於增建物內，故與增建物之實際面積有異，自應以原審法院囑託測量者為準。上
訴人所指增建之違章建物，雖均與其配偶張萬福所配住之宿舍以牆壁相隔，惟該宿舍
係於五十八年十月二十一日完成建築，有建物登記謄本附卷可憑（一審卷第一宗三十
一頁），而上訴人與其配偶則係六十一年一月始遷入此宿舍，有執行名義可資佐證（
一審卷第一宗二六至二八頁台灣基隆地方法院八十五年度訴字第一號民事判決）。且
此增建部分均沿宿舍之牆垣所搭建，究係何人於何時所為，已難查考，上訴人主張為
其所建，卻未舉證證明，其配偶張萬福於被上訴人訴請遷讓房屋事件中，亦未就增建
部分歸屬有所主張，復經原審法院調閱台灣基隆地方法院八十五年度訴字第一號及台
灣高等法院八十五年度上字第五九六號遷讓房屋事件卷宗查明屬實，並履勘現場，囑
託基隆市地政事務所測量在卷，上訴人主張該宿舍之增建物係其所興建云云，即不足
採。雖上訴人另主張其興建過程中，被上訴人未曾為反對之意思表示云云，惟上訴人
就此亦未舉證證明，亦難信為真實。又系爭宿舍本有如原判決附圖三所示紅色部分之
一客廳、二臥房、一廚房、一衛浴及化糞池之設備，由客廳出入，再由階梯步道通往
南榮路，該附圖三所示藍色部分增建之客廳即利用原來客廳之門扇與內部之空間相通
，並拆除舊廚房之外牆，使該附圖三所示藍色部分增建之廚房與舊廚房相連，而以增
建之廚房設一門扇與藍色部分增建之餐廳相通，再於舊廚房之另一外牆設一門扇，使
與藍色部分增建之臥房相通，而增建之臥房與餐廳間亦留一門扇相通，並於增建之餐
廳設一門扇與藍色增建之通道部分相通，使增建物與宿舍間互通而連成一體。故除增
建之餐廳外，其餘增建之廚房、臥房、客廳均係沿宿舍之牆壁而建，攀附於原建物，
至執行法院實施強制執行程序後，上訴人之配偶張萬福始僱工將舊客廳與增建客廳間
之門扇、舊廚房與增建臥房間之門扇封閉，並將舊廚房與增建廚房間之牆壁恢復舊觀
而砌成磚牆，再於鄰近空地之臥房設一門扇，使原配住之宿舍以臥房所設之門扇為出
入之門戶，而增建之客廳、廚房、餐廳、臥房則分別由增建之通道出入，再由階梯步
道通往南榮路。雖上訴人主張該增建部分亦可經由右前方之山間小徑繞道通往南榮路
二四三巷，惟該山間小徑荒煙漫草，落葉滿地，有勘驗筆錄可憑（原審卷六○頁），
顯非上訴人與其配偶日常作息必經之路，該山間小徑縱可登山休憩，亦非既成道路可
比，欲以之為增建物之出入通道，自有可疑，堪信該增建物仍以左前方之階梯步道通
往南榮路，其本身並無獨立之出入通道，亦無獨立之水電系統，復無衛浴設備，業經
原審法院履勘現場屬實，有勘驗筆錄在卷可稽（原審卷九二至九五頁）。系爭增建物
與上訴人之配偶張萬福所配住之宿舍間實屬無從分離，倘被上訴人將其宿舍拆除，切
斷水電，增建部分將失所附麗而無法遮蔽風雨，亦無法維持正常之生活作息，依經濟
效用及一般社會交易習慣，難認此增建部分有經濟價值或有其獨立性，自無不動產之
獨立所有權可言，該增建部分應認係附合於上訴人之配偶張萬福所配住之宿舍而無從
分離，成為宿舍之重要成分，仍應歸屬被上訴人所有。因而，縱認該增建部分係上訴
人所出資興建，亦無所謂之獨立所有權可得主張。上訴人以系爭增建物為其出資所建
為由，主張其係所有權人而提起本件第三人異議之訴，請求確認系爭增建物為上訴人
所有，並請求撤銷執行法院八十六年度執字第二九四號遷讓房屋強制執行事件就系爭
增建物所為強制執行程序，即屬無據，不應准許。並說明兩造其餘攻擊防禦方法不予
審究之意見，爰維持第一審所為上訴人敗訴之判決，駁回其上訴，經核於法並無違背
。上訴論旨，就原審取捨證據、認定事實之職權行使，指摘原判決不當，求予廢棄，
非有理由。
據上論結，本件上訴為無理由。依民事訴訟法第四百八十一條、第四百四十九條第一
項、第七十八條，判決如主文。
中      華      民      國    八十九    年      八      月    三十一    日
                              最高法院民事第二庭
                                  審判長法官  曾  桂  香
                                        法官  劉  延  村
                                        法官  劉  福  聲
                                        法官  黃  秀  得
                                        法官  顏  南  全
      右正本證明與原本無異
                                              書  記  官
中      華      民      國    八十九    年      九      月      六      日


司法院資訊處製作；財團法人民間司法改革基金會備份。
